【裁判字號】    91,上易,166
【裁判日期】    920701
【裁判案由】    分割共有物
【裁判全文】
臺灣高等法院臺中分院民事判決      九十一年度上易字第一六六號
      上  訴  人    丁○○
      視同上訴人    丙○○
      視同上訴人    戊○○
      被  上訴人    甲○○
右當事人間請求分割共有物事件，上訴人對於中華民國九十一年四月二日臺灣彰化地
方法院八十九年度訴字第七九○號第一審判決提起上訴，本院判決如左：
      主      文
原判決廢棄。
兩造共有坐落彰化縣福興鄉○○段第八七四地號、田、面積一二０六．五二平方公尺
及同段第八六五地號、田、面積五九八二．三三平方公尺土地二筆，准予合併分割，
分割方法如附圖一所示（即鹿港地政事務九十一年十一月十三日之土地複丈成果圖，
其中第八七四地號編號甲部分，面積一一二六．五二平方公尺分歸被上訴人甲○○取
得；編號乙部分，面積八０平方公尺分歸視同上訴人黃士銘及丙○○共同取得，並按
應有部分各二分之一之比例保持共有，第八六五地號編號甲─１部分，面積六四七．
二五平方公尺分歸被上訴人黃金萬取得，編號乙─１部分，面積三八五二．０二平方
公尺分歸視同上訴人黃士銘及丙○○共同取得，並按應有部分各二分之一之比例保持
共有；編號丙部分，面積一０六九．二０分歸上訴人丁○○取得；編號丁部分，面積
四一三．八六平方公尺分歸視同上訴人戊○○取得）。
兩造共有坐落前項同段第八六０地號、養、面積八七三．四八平方公尺土地，其分割
方法如附圖一所示（即鹿港地政事務九十一年十一月十三日之土地複丈成果圖，其中
編號Ａ部分，面積一二九．九一平方公尺分歸上訴人丁○○取得；編號Ｂ部分，面積
五０．二八平方公尺分歸視同上訴人戊○○取得；編號Ｃ部分，面積二０七．０五平
方公尺分歸被上訴人甲○○取得；編號Ｄ部分，面積四八六．二四平方公尺分歸視同
上訴人黃士銘及丙○○共同取得，並按應有部分各二分之一之比例保持共有）。
訴訟費用由兩造按如附表所示之應有部分比例負擔。
      事實及理由
甲、程序方面：
    本件分割共有物事件，其訴訟標的對於共同訴訟之各人，必須合一確定，依民事
    訴訟法第五十六條第一項第一款規定，上訴人丁○○之上訴效力及於同造當事人
    ，丙○○、乙○○、戊○○雖未據對原判決聲明不服，亦視為已上訴，而為視同
    上訴人。
乙、實體方面：
一、本件被上訴人甲○○起訴主張：坐落彰化縣福興鄉○○段第八七四地號、田、面
    積一二０六．五二平方公尺、同段第八六五地號、田、面積五九八二．三三平方
    公尺、同段第八六０地號、養、面積八七三．四八平方公尺等三筆土地為兩造共
    有，按民法第八百二十三條第一項規定：「各共有人得隨時請求分割共有物，但
    因物之使用目不能分割或契約訂有不分割之期限者，不在此限。」又分割之方法
    不能協議決定者，任何共有人得聲請法院裁判分割，復為同法第八百二十四條第
    二項所明定，本件系爭土地於共有人間並無物之使用目的不能分割之情形，亦無
    訂有不分割之期限，且無法協議分割等語。並於本院聲明：如主文第一、二、三
    項所示。
二、視同上訴人黃士銘、丙○○、戊○○則以：同意分割，同意第八七四及八六五地
    號合併分割，黃士銘及丙○○二人願按應有部分各二分之一之比例保持共有，因
    原審判決將八七四地號分割八十平方公尺予黃士銘、丙○○保持共有，勢必造成
    該二人以後分割不便且分割之形狀呈三角形狀，面積又小，已形成畸零地，不利
    耕作且不能使用，故於本院聲明：原判決之分割方法應廢棄，改依附圖二之分割
    方案。上訴人丁○○則以：合併分割如合乎法律規定，則同意合併分割，然依原
    審之分割方案，八六０之養地均成狹長之地形，不利利用，且上端臨省十七號道
    路，左側臨福正路，竟分予黃士銘、丙○○二人，其等就八七四及八六五地號已
    分得較有利之省十七號道路兩旁，若養地中較有價值之上端角地又分與黃士銘、
    丙○○，顯不公平，故主張養地中之上端分與上訴人等語。並於本院聲明：如主
    文第一、二、三項所示。
三、兩造不爭之事實：
（一）坐落彰化縣福興鄉○○段第八七四地號、田、面積一二０六．五二平方公尺、
      同段第八六五地號、田、面積五九八二．三三平方公尺、同段第八六０地號、
      養、面積八七三．四八平方公尺等三筆土地（以下稱系爭土地），系爭土地於
      共有人間並無物之使用目的不能分割之情形，亦無訂有不分割之期限，但無法
      協議分割等情，為兩造所不爭執，並有土地登記謄本三份在卷可稽（原審卷第
      一０八至一一三頁）。
（二）系爭三筆土地原均屬訴外人即視同上訴人戊○○之被繼承人黃允東所有，於民
      國（下同）五十年一月十四日同時出售予視同上訴人丙○○、乙○○、上訴人
      丁○○及訴外人陳福興（嗣陳福興部分出售予被上訴人甲○○），其時買賣雙
      方曾就彼此分管使用之範圍有所約定，並經法院公證在案，有不動產土地買賣
      契約書影本一份在卷可稽（原審卷第一七六至一八０頁）。
（三）系爭八七四及八六五地號土地原係同一筆土地，因開闢省十七號道路而分為二
      筆地號，地目養之八六０地號則為獨立的一筆土地，為兩造所不爭執（本院第
      一卷第一０七頁），依土地登記簿謄本所載，系爭八七四及八六五地號土地亦
      均分割自五一二地號（原審卷第一０八、一一０頁）。
三、得心證之理由：
（一）按共有人如以成立一個共有關係之意思而共有數筆土地時，應認其共有關係分
      別存在於數筆土地之上，法院為裁判分割時，自得合併分割（最高法院八十一
      年台上字第五四九號判決參照）。本件系爭八七四及八六五地號土地既本係同
      一地號，則兩造自係以成立一個共有關係之意思而共有此二筆土地，而此二筆
      土地地目復相同，共有人亦相同，應有部分亦相同，參諸上開最高法院之判決
      意旨，系爭八七四及八六五地號土地自得合併分割，兩造復同意合併分割，本
      院為避免土地細分，亦認系爭八七四及八六五地號二筆土地以合併分割為適當
      。而因系爭八六０地號土地地目為養，即無從合併分割。
（二）按命為共有物之分割，法院應勘酌各共有人之聲明、利害關係、共有物之性質
      、經濟效用及全體共有人之利益公平決定之。本院勘酌系爭三筆土地之現況：
      其中第八七四及八六五地號土地為台十七線道路（即八七三地號土地已開闢
      為西濱快速道路）分為東西二邊，八六五及八六０地號土地則為福正路（即八
      六四地號）分為北、南二邊，系爭八六五地號上有視同上訴人丙○○、黃士銘
      及丁○○之建物，有八十九年十月三日鹿港地政事務所之複丈成果圖在卷可稽
      如附圖四，並經本院勘驗明確。視同上訴人丙○○及黃士銘願意保持共有。
      系爭八七四及八六五地號土地既要合併分割，而兩造就該二筆土地係依照五
        十年一月十四日之買賣契約所載使用情形而為分管使用，系爭八七四地號上
        ，視同上訴人丙○○及黃士銘分管之部分及系爭八六０地號目前荒廢，雜草
        叢生（本院第二卷第六十七頁）等情，再勘酌下列因素考量：
  １、系爭第八七四及八六五地號既欲合併分割，則以目前兩造之分管狀態分割即如
      附圖一所示為適當，此亦為上訴人及被上訴人所同意，雖視同上訴人丙○○、
      黃士銘及戊○○另主張如附圖二之分割方法，然其考慮因素多為大部分土地形
      狀方正，適於建築或農耕云云（本院第二卷第四十五頁），然系爭八七四及八
      六五地號土地之地目為田，使用地類別為農牧用地，有土地登記簿謄本可稽，
      是以是否適於建築，應非本件分割共有物所應考量之因素，而只要地形平坦，
      土地之形狀如何實無影響耕作可言，是以視同上訴人丙○○、黃士銘及戊○○
      以此二因素做分割方案之考量，尚非可採。
  ２、系爭八六０地號土地因面積僅八七三．四八平方公尺，欲細分成四分，倘依原
      審判決之分割方案即附圖三，因八六０地號土地呈上尖下寬之三角型，上端面
      臨省十七號道路有十三公尺，左側臨福正路有四十二公尺，其中Ａ分配於黃士
      銘、丙○○，渠等面積佔四百八十六點二四平方公尺，上訴人面積一二九．九
      一平方公尺，戊○○五０．二八平方公尺，卻被分配於下端部位，造成分配土
      地成長條狀，面臨道路部份狹窄，顯不符經濟利用原則，上訴人丁○○分配位
      置面臨福正路寬不足三公尺，長卻達四十四公尺以上之長條狀，另戊○○受分
      配位置部分Ｃ，面臨福正路約一公尺，長達三十公尺以上之長條狀，均不符合
      土地經濟原則；況視同上訴人甲○○與黃士銘、丙○○就系爭八六五、八七四
      地號土地之分配位置如附圖一所示，均面臨省十七號道路，上訴人分配之丙僅
      與福正路鄉道相通，價值顯不相當，宜在系爭八六０地號之分割方案上予以平
      衡考量，而原審判決竟將八六０地號臨福正路及省十七號道路之南邊角地分與
      因八六五及八七四地號之分割方法已分得臨福正路及省十七號道路之北邊角地
      之視同上訴人黃士銘及丙○○，是以上訴人稱就八六０地號原審之分割方法不
      合經濟上之使用及價值上有失公平，應為可採。又視同上訴人黃士銘及丙○○
      所提出之附圖二就八六０地號之分割方式，亦係將臨福正路及省十七號道路之
      南邊角地分與視同上訴人黃士銘及丙○○，與附圖三有相同之缺失，復將八六
      ０地號呈南北分割，與八六五地號之分割方向不同；再八六０地號為養地，目
      前僅臨省十七號道路部分有一水溝，而長度甚短，倘為使四人分得之土地均臨
      省十七號道路，即將造成西南、東北之長條分佈，不利利用，且分於非面臨福
      正路者，即無法自福正路進出土地，而查八六０地號東南邊臨接之八六二地號
      土地屬中華民國所有，使用地類別為交通用地，有土地登記簿謄本一份在卷（
      本院第二卷第九十一頁），則八六二地號土地日後將開闢為道路，道路邊必會
      留水溝，乃顯然之事實，而系爭八六０地號與八六二地號之連接處復較之其與
      八六一地號之連接處為長，是以本院認八六０地號之分割方式，以使所分得之
      區塊均能面臨八六二地號為適當，如此則視同上訴人黃士銘及丙○○所提出之
      附圖二分割方式僅其自己分得之部分與八六一及八六二地號相接，其餘三人分
      得之部分即未臨目前有水溝之八六一地號及將來會有水溝之八六二地號，其不
      妥適，已無庸言，而附圖一將八六０地號之編號Ａ部分，分歸上訴人丁○○取
      得，編號Ｂ部分，分歸視同上訴人戊○○取得，編號Ｃ部分，分歸被上訴人甲
      ○○取得；編號Ｄ部分，分歸視同上訴人黃士銘及丙○○共同取得，並按應有
      部分各二分之一之比例保持共有之分割方式，不僅使四區塊均能面臨福正路及
      將來期待有水溝之八六二地號，且面積最少之視同上訴人戊○○因分到較狹窄
      的東北邊，其土地不會如附圖三般之長條，有利使用，而視同上訴人黃士銘及
      丙○○亦表示如依附圖一分配八六０地號，無庸送鑑價（本院第一卷一０七頁
      ），上訴人亦表示如此即無庸送鑑價（本院第一卷一０七頁），被上訴人甲○
      ○亦贊成附圖一之分割方法，是以本院認附圖一之分割方法為適當。
三、綜上所述，原審判決依附圖三所示之方法分割，就系爭三筆土地之經濟價值及全
    體共有人之利益，尚欠公平適當，自有未洽，應以附圖一之分割方法為適當。上
    訴意旨指摘原判決不當，求予廢棄，並改依附圖一所示之方法為分割判決，為有
    理由。自應由本院予以廢棄，改判如主文第二、三項所示。
四、末按敗訴之行為，按當時之訴訟程度為伸張或防衛權利所必要者，因該行為所生
    之費用，法院得酌量情形命敗訴之當事人負擔其一部，民事訴訟法第八十一條第
    二款定有明文。本件兩造同意分割，惟因分割方法無法達成協議，兩造於訴訟進
    行中所提出之分割方案，為伸張及防衛權利所必要，依前揭說明，本院認訴訟費
    用應由兩造依附表所示之比例分擔，併此敘明。
五、本件事證已明，兩造其餘攻擊防禦方法與本件判決結果不生影響，不予一一論述
    ，附此敘明。
據上論結，本件上訴為有理由，依民事訴訟法第四百五十條、第七十八條、第八十五
條第一項但書，第八十一條第二款，判決如主文。
中      華      民      國    九十二    年      七      月      一      日
~B1民事第二庭審判長法  官  童有德
~B2                法  官  黃永泉
~B3                法  官  蔡秉宸
右為正本係照原本作成。
不得上訴。
~B                書記官  蕭玉真
中      華      民      國    九十二    年      七      月      二      日
                                                                        Ｈ
附表：
姓  名      應有部分比例
黃士銘       2874/10509
丙○○       2874/10509
丁○○       1563/10509
戊○○        605/10509
甲○○       2593/10509


司法院資訊處製作；財團法人民間司法改革基金會備份。
